【裁判字號】    97,訴,251
【裁判日期】    980522
【裁判案由】    拆屋還地
【裁判全文】
臺灣桃園地方法院民事判決               97年度訴字第251號
原      告  乙○○
訴訟代理人  宋志衡律師
複代理人    甲○○
被      告  丙○
            丁○○
兼上二人
訴訟代理人  戊○○
上列當事人間請求拆屋還地事件，於民國98年4 月23日言詞辯論
終結，本院判決如下：
    主  文
被告丙○、丁○○應將坐落桃園縣大溪鎮○○段四八０地號土地
如附件所示編號（A） （面積一百七十五平方公尺）、編號（B
）（面積七平方公尺）、編號（C） （面積三十四平方公尺）、
編號（D） （面積一百二十平方公尺）、編號（E） （面積一百
二十四平方公尺）之建物拆除，並將上開土地返還原告。
被告丙○、丁○○應連帶給付原告新台幣壹拾壹萬壹仟柒佰拾
柒元，及自九十七年一月十八日起至清償日止按年利率百分之五
計算之利息。
訴訟費用由被告連帶負擔五分之三，餘由原告負擔。
原告其餘之訴駁回。
本判決第一項，於原告以新台幣壹佰拾陸萬柒仟元為被告丙○
、丁○○供擔保後，得假執行。
本判決第二項，於原告以新台幣萬柒仟元為被告丙○、丁○○
供擔保後，得假執行。
原告其餘假執行之聲請駁回。
    事實及理由
壹、程序事項：
    按「訴狀送達後，原告不得將原訴變更或追加他訴。但(3)擴
    張或減縮應受判決事項之聲明者，不在此限」，民事訴訟法
    第255條第1項第3款定有明文。本件原告原起訴聲明第2項為
    ：「被告丙○、戊○○應連帶給付原告新台幣（下同）60萬
    元，被告丁○○應給付原告675,000 元，及均自本起訴狀繕
    本送達翌日起至清償日止，按週年利率5 ％計算之利息。」
    ，嗣於民國97年9 月3 日言詞辯論期日以書狀變更請求為：
    「被告丙○、丁○○應連帶給付原告1,915,650 元及自起訴
    狀繕本送達翌日起至清償日止按年利率5 ％計算之利息。」
    ，核其更正後之聲明應屬擴張應受判決事項之聲明，依前揭
    規定，應予准許，先此敘明。
貳、實體事項：
一、本件原告起訴主張：
  (一)原告在94年5 月26日向訴外人陳台光購得坐落桃園縣大溪鎮
    ○○段480 地號及同地段482 地號土地（下稱系爭土地），
    並已於同年12月12日辦畢所有權登記，原告係基於信賴土地
    登記之公信力而向訴外人陳台光購買系爭土地，即使訴外人
    陳台光與被告間有何債務糾葛，因原告為善意第三人，亦應
    與原告無涉。又原告係以8,000 萬元之價金購得系爭土地，
    非被告所稱1,000 萬元，原告與陳台光間之買賣並非虛偽買
    賣，被告之抗辯均非事實。而被告自94年12月12日起無權占
    有系爭土地並居住於系爭土地上之違法建物內迄今，妨害原
    告對系爭土地之管理、使用及收益，原告自得基於土地所有
    權主張排除侵害，請求被告拆除基地上之違章建物，返還土
    地予原告及給付相當於租金之不當得利。
  (二)被告占用之土地如附圖所示（A）、（B）、（C）、（D）、
    （E）合計139坪，其作為經營汽車零件烤漆工廠使用且靠近
    大馬路旁，商業利用價值高，應以每坪每月租金300 元計算
    ，自94年12月12日起至97年9月12日止共計2年9 個月，不當
    得利共計1,376,100 元（計算式：139*300*33=1,376,100）
    。占用（F） 部分計109 坪，非供營業使用，應以每坪每月
    租金150 元計算，相當於租金之不當得利共計539,550 元（
    計算式：109*150*33=539,550）。上開金額合計為1,915,65
    0 元。
  (三)並聲明：1.被告丙○、丁○○應連帶依桃園縣大溪地政事務
    所97溪測法字第023400號土地複丈成果圖所示將坐落桃園縣
    大溪鎮○○段480 地號（A）175平方公尺、地號482 （C）3
    4 平方公尺加強磚造及同地段地號480 （B）7平方公尺、地
    號482 （E）124平方公尺鋼架造及同地段482 地號（D）120
    平方公尺石綿瓦造未辦保存登記之建物拆除，並將土地返還
    原告。2.被告丙○、丁○○應連帶給付原告1,915,650 元及
    自起訴狀繕本送達翌日起至清償日止按年利率5%計算之利息
    。3. 原告願供擔保請求宣告准許假執行。
二、被告則以：
    系爭土地原為被告丙○所有，原告係與訴外人陳台光共同偽
    造信託契約，將系爭土地移轉予陳台光，再與陳台光以假買
    賣方式交易，將系爭土地移轉予原告名下，顯然係侵吞被告
    所有之系爭土地，原告應舉證證明其取得系爭土地係具有正
    當權源。坐落系爭土地上之建物（即建物門牌桃園縣大溪鎮
    ○○路498 號及500 號），分別為被告丙○及丁○○所有，
    於67年間即已建築完成，依一般不動產交易慣例，買賣標的
    上存有建物之情形係明顯可見，買受人應得知悉，原告領有
    代書執照，對於不動產買賣之實務應更清楚，為何仍僅購買
    土地，且於辦畢所有權登記後2 年，始請求拆屋還地，有悖
    常理。而市價8,500 萬元之系爭土地，原告卻僅付1,000 萬
    元價金，即取得系爭土地之所有權，亦不符常情。可知原告
    與訴外人陳台光所為之信託及買賣皆屬虛偽，亦經本院檢察
    署及刑事庭偵辦中，故其請求尚無理由。並聲明：原告之訴
    及假執行之聲請均駁回。
三、查坐落桃園縣大溪鎮○○段480 地號及同地段482 地號土地
    ，係由訴外人陳台光於94年12月12日辦理移轉登記予原告；
    又桃園縣大溪地政事務所97年7 月2 日溪測法字第023400號
    土地複丈成果圖標示A 、C （面積共計209 平方公尺）之加
    強磚造建物，標示B 、E （面積共計131 平方公尺）之鋼架
    造建物，標示D （面積120 平方公尺）之石綿瓦造建物，由
    被告丙○、丁○○占有使用之事實，為兩造所不爭執，並有
    系爭土地登記謄本、桃園縣大溪地政事務所97年8 月13日溪
    地測字第0972000442號函文、97年7 月2 日溪測法字第0234
    00號土地複丈成果圖、本院97年7 月2 日勘驗筆錄在卷可稽
    ，足堪認定。原告以被告無權占用系爭土地，訴請被告拆屋
    還地，並給付相當於租金之不當得利，被告則以原告與訴外
    人陳台光就系爭土地為通謀虛偽之假買賣，是原告實際上並
    未取得系爭土地所有權等語資為抗辯。則本件主要爭點厥為
    ：原告與訴外人陳台光間就系爭土地之買賣契約、所有權移
    轉行為是否為通謀虛偽之意思表示而歸於無效？茲分論如下
    ：
  (一)按當事人主張有利於己之事實者，就其事實有舉證之責任，
    民事訴訟法第277 條前段定有明文。又「原告於起訴原因已
    有相當之證明，而被告於抗辯事實並無確實證明方法，僅以
    空言爭執者，當然認定其抗辯事實之非真正，而應為被告不
    利益之裁判。」，最高法院著有18年上字第1679號判例可資
    參照。本件原告主張其為系爭土地所有權人之事實，已具其
    提出系爭土地登記謄為證，惟被告以上述爭點而為抗辯，依
    上開條文規定及判例意旨，自應由被告就該爭點之可採與否
    ，負舉證之責。又表意人與相對人通謀而為虛偽意思表示者
    ，依民法第87條第1 項規定，其意思表示固屬無效，惟由第
    三人以之為訴訟原因出而主張者，依舉證責任分配之原則，
    自應由該第三人先行立證，合先敘明。
  (二)被告主張原告於買賣前即知系爭土地上有地上物，卻從未與
    地上物所有人接洽搬遷或購買事宜即購買之，以其具有代書
    身份之專業，並不合常理。惟查，依一般不動產買賣交易習
    慣，買受人經由不動產交易仲介洽談買賣細節，甚至與出賣
    人從未見面，亦非罕見，買受人即使明知土地存在地上物，
    只要預計能順利排除，即使僅透過仲介與地上物所有人接洽
    搬遷費事宜，尚符合常情。且本件被告於桃園地方法院檢察
    署95年偵續字第36號背信案件訊問時陳述：「（問：陳台光
    是否有跟你談搬遷費的事？）在電話中談過，陳台光說系爭
    土地有人要買，願意出500 萬元搬遷費，並寄一張切結書給
    我，要我簽字。」；原告亦於當時陳述：「（問：最後以每
    坪多少錢購買系爭土地？）每坪2 萬元，再加上500 萬元的
    搬遷費。」、「（問：500 萬元如何決定？）協商過程中，
    陳台光有告訴我們，地主要的搬遷費過高，有獅子大開口的
    情形，但是我們家族堅持只付500 萬元，不然就走法律途徑
    ，請他們搬遷。」（見該案95年10月3 日訊問筆錄第2 頁至
    第4 頁，本院卷被告97年3 月7 日答辯狀，被證十一），可
    知兩造曾經由訴外人陳台光居中洽談搬遷事宜，即使未達成
    合意，原告心中亦有決定得以法律途徑獲得解決，並非未考
    量地上物排除之問題即遽然購買系爭土地，被告主張原告未
    洽談地上物搬遷事宜等事實，並不足採。被告復主張原告僅
    支付1,000 萬元之價金即取得系爭土地，並為原告所否認。
    經查，被告於本院97年9 月3 日言詞辯論時陳述：「不是這
    樣，陳台光騙說要幫我們土地還債，我們才將土地『信託』
    過戶給陳台光，…（後改稱）信託不是我們同意，是陳台光
    偷辦的。」、「（法官問：系爭農會貸款債務人為何人？）
    之前是我，後來改為蘇梅芳即陳台光之母。」、「（法官問
    ：系爭大溪農會5,000 萬元債務是否已經解決？）我們利息
    是繳納到91年。」；原告於該日亦陳述：「我們承受的是丙
    ○農會貸款的5,000 萬債務，該貸款連帶保證人為陳台光及
    陳台光之母。」、「（法官問：系爭大溪農會5,000 萬元債
    務是否已經解決？）已經轉給乙○○，且從91年起利息都是
    陳台光在繳納的，94年賣給乙○○後，就由乙○○繳納。」
    。觀之兩造陳述內容大致相符，可知原告除支付1,000 萬元
    價金外，並承受被告原來之債務及所生利息債務，並無被告
    所述之以顯不相當代價取得系爭土地，是其此部分之主張，
    亦不可採。綜上，被告雖舉原告未能查明系爭土地之現狀、
    購買土地之情形、買賣價金偏低等情，而認原告與訴外人陳
    台光間之買賣契約係通謀虛偽意思表示，惟被告未能提出相
    當之證據，僅係據上開情狀而推測，就原告與訴外人陳台光
    訂立系爭土地之買賣契約之意思表示究係是否出於通謀虛偽
    而為，則未能再舉證以實其說，依首開意旨，是被告此部分
    之辯解，尚無足取。
  (三)按信託行為，委託人固有隨時終止信託契約之權利，惟信託
    登記為受託人名義所有之不動產，在委託人合法終止信託契
    約並回復登記為委託人名義所有以前，該不動產仍應屬受託
    人所有，委託人不得對該信託登記之不動產直接行使物權法
    上之權利，最高法院75年度台上字第1838號著有判決可資參
    照。又依土地法所為之登記，有絕對效力，土地法第43條定
    有明文；再按土地法第43條所謂登記有絕對效力，係為保護
    第三人起見，將登記事項賦予絕對真實之公信力。故第三人
    信賴登記而取得土地權幫時，真正權利人不得對之主張其權
    利，最高法院96年度台上字第483 號亦著有判決可資參照。
    查，訴外人陳台光原係依土地法之規定登記為系爭土地之所
    有權人，其上並記載其係信託登記之受託人，此為兩造所不
    爭執，原告主張其信賴上開登記，認為訴外人陳台光係有權
    處分系爭土地，遂透過買賣之法律關係，並辦理移轉登記，
    自為系爭土地之所有權人。是姑不論被告以渠等與訴外人陳
    台光間之信託關係具有爭議之法律關係，並已對訴外人陳台
    光提起背信之刑事告訴等語，是否為真，被告認為原告並未
    取得系爭土地所有權而拒絕返還系爭土地，均屬無據。
四、再按所有權人對於無權占有或侵奪其所有物者，得請求返還
    之；對於妨害其所有權者，得請求除去之。民法第767 條定
    有明文。被告既未能舉證證明其占有系爭土地具有合法權源
    ，且未能證明原告與訴外人陳台光間就系爭土地之買賣為出
    於通謀虛偽意思表示而為無效，則難認其占有系爭土地係為
    有權占有。從而，原告本於系爭土地之所有權，依民法第76
    7 條規定，請求被告應將系爭土地上如主文所示位置、面積
    之建物拆除，並將所占用土地返還原告，為有理由，應予准
    許。
五、末按無權占有他人之土地，可能獲得相當於租金之利益為社
    會之通常觀念（最高法院61年台上字第1695號判例參照），
    本件被告等無權占有原告所有之系爭土地，為無法律上之原
    因而受利益，原告不能使用土地以獲取利益因此受有損害，
    原告主張依不當得利及侵權行為之法律關係請求被告等返還
    相當於租金之利益及損害金，應屬可取。而依土地法第97條
    、第105 條之規定，租用基地建築房屋之租金，以不超過土
    地及其建築物申報總價額年息10％為限。所謂土地總價額，
    係以法定地價為準，土地法施行法第25條定有明文。而法定
    地價，依土地法第148 條規定，係土地所有人依該法規定所
    申報之地價。上開計收租金限制之規定，非不得據為計算本
    件相當租金利益之標準，是原告主張各以每坪300 元及150
    元為相當租金利益之計算基礎，於法不合，尚難採取。又系
    爭土地被告用以建屋供車庫、豬舍及工廠使用，且地處桃園
    縣大溪鎮郊區並非繁榮情況，認以申報地價年息6 ％計算相
    當於租金之利益及損害金為適當。系爭480 、482 地號土地
    96年1 月當期申報地價每平方公尺各為2,375 元、1,040 元
    ，有前開土地登記謄本可參，系爭土地自94年12月至97年1
    月之公告地價每平方公尺各為2,798 元、1,100 元，有地價
    網路查詢資料在卷可佐，參諸平均地權條例第16條規定，土
    地所有權人未於公告期間申報地價者，以公告地價80％為其
    申報地價，故系爭土地自94年12月至97年1 月當期申報地價
    前之申報地價每平方公尺各應為2,238 元、880 元。又本件
    原告請求被告自94年12月12日起至97年9 月12日止，應按年
    給付相當於租金之不當得利，亦無不合。被告等占用系爭土
    地如附件標示A 、B 部分，面積合計182 平方公尺，依此計
    算結果，原告請求被告2 年9 個月之相當於租金之不當得利
    為68,703元（182 ×2,375 ×6%×1 ＝25,935元，182
    ×2,238 ×6%×1.75＝42,768元《小數點以下四捨五入》，
    ＋＝68,703元）；被告等占用系爭土地如附件標示C 、
    D 、E 部分，面積合計278平方公尺，依此計算結果，原告
    請求被告2 年9 個月之相當於租金之不當得利為元（278
    ×1,040 ×6%×1 ＝17,347元，278 ×880 ×6%×1.75＝
    25,687元《小數點以下四捨五入》，＋＝43,034元），
    共計原告得請求之金額為111,737元。
六、綜上所述，原告本於民法第767條、第179條規定，請求被告
    等將坐落系爭土地如附件所示A、B、C、D、E 之建物拆除，
    並將上開土地返還原告；並應給付原告111,737 元及自起訴
    狀繕本送達翌日即97年1 月18日起至清償之日止按年利率5
    ％計算之利息；為有理由，應予准許。逾此部分為無理由，
    應予駁回。原告陳明願供擔保聲請宣告假執行或免為假執行
    ，就其勝訴部分，核無不合，爰酌定相當之擔保金額宣告之
    ；至於原告敗訴部分，其假執行之聲請失所附麗，應予駁回
    。
七、本件事證已臻明確，兩造其餘攻擊防禦之方法，核與判決之
    結果不生影響，無庸逐一論究，併此敘明。
八、據上論結，本件原告之訴為一部有理由，一部無理由，依民
    事訴訟法第385 條第1 項前段、第79條、第85條第1 項但書
    、第390 條第2 項，判決如主文。
中    華    民    國    98    年    5     月    22    日
                  民事第一庭    法  官  陳婉玉
以上正本係照原本作成
如對本判決上訴須於判決送達後20日內向本院提出上訴狀。
中    華    民    國    98    年    5     月    22    日
                                書記官  利冠蔚


司法院資訊處製作；財團法人民間司法改革基金會備份。
